【裁判字號】    92,自,80
【裁判日期】    920520
【裁判案由】    誣告
【裁判全文】
臺灣高雄地方法院刑事裁定                        九十二年度自字第八號
    自  訴  人  丁○○
    自  訴  人  己○○○
    共      同
    代  理  人  戊○○
    被      告  乙○○○
右列被告因誣告案件，經自訴人提起自訴，甲○裁定如左：
    主  文
自訴駁回。
    理  由
一、自訴意旨略以：座落於高雄市○鎮區○○段一四○號土地（面積為十一平方公尺
    ，下稱系爭土地）係自訴人己○○○所有，被告明知上情，且知自訴人並無竊佔
    、妨害自由及恐嚇犯行，竟以【(一)被告（即自訴人）己○○○、丁○○為夫妻關
    係，共同意圖為自己不法所有，以斜面的方式，竊佔告訴人（即被告）所有系爭
    土地（即告訴人『即被告』所有高雄市前鎮區○○○路五十號房屋後面之六吋水
    溝地）；(二)民國九十年十一月間，告訴人（即被告）整修前開房屋時，被告二人
    （即自訴人）除百般阻擾外，復在系爭土地砌起磚牆、鐵牆，致告訴人（即被告
    ）前開房屋後面巷道遭封閉，使修繕工人無法通過系爭土地工作，工程無法進行
    ；(三)同時，被告二人（即自訴人）並威脅工人丙○○不可承作前開房屋修繕工程
    ，且以相同金錢請該工人不要施作】為由，於九十年十一月二十七日具狀向臺灣
    高雄地方法院檢察署提起告訴，嗣於九十一年十月十六日，該案件經檢察官以九
    十一年度偵字第一○○九一號為不起訴處分等情。因認被告涉犯刑法第一百六十
    九條誣告罪嫌。
二、按法院或受命法官於自訴案件第一次審判期日前訊問及調查結果，如認為案件有
    刑事訴訟法第二百五十二條至第二百五十四條之情形者，得以裁定駁回其自訴，
    刑事訴訟法第三百二十六條第三項定有明文。
三、按犯罪事實應依證據認定之，無證據不得推定其犯罪事實；又不能證明被告犯罪
    者，應諭知無罪之判決，刑事訴訟法第一百五十四條、第三百零一條第一項前段
    分別定有明文。再認定被告有罪之事實，應憑證據，如未能發現相當之證據，或
    證據不足以證明，自不能以推測或擬制之方法，以為裁判之基礎；且認定犯罪事
    實所憑之證據，其為訴訟上之證明，須達於通常一般人均不致有所懷疑，而得確
    信其為真實之程度者，始得據為有罪之認定，倘其證明尚未達到此一程度而有合
    理之懷疑存在時，尚難為有罪之認定基礎；苟積極證據不足以為不利於被告事實
    之認定，即應為有利於被告之認定，更不必有何有利之證據（最高法院三十年上
    字第八一六號、四十年臺上字第八六號、七十六年臺上字第四九八六號判例參照
    ）。另刑法之誣告罪，以意圖他人受刑事或懲戒處分，向該管公務員誣告為構成
    要件，故該項犯罪，不特須指出其具體事實，足以使人受刑事或懲戒處分，且須
    明知其為虛偽，具有故意構陷之情形始能成立，如對於事實有所誤認，即缺乏此
    種意思條件，自難令負誣告責任；而告訴人所訴事實，不能證明其係實在，對於
    被訴人為不起訴處分確定者，是否構成誣告罪，尚應就其有無虛構誣告之故意以
    為斷，並非當然可以誣告罪相繩，最高法院二十二年度上字第三三六八號、五十
    九年度臺上字第五八一號判例意旨參照。
四、自訴人認被告涉犯誣告罪嫌，無非係以被告明知系爭土地為自訴人己○○○所有
    ，竟虛構事實提起告訴，資為依據。訊據被告否認有何誣告犯行，辯稱：伊於九
    十年十二月二十日收到判決書後，方知法院將系爭土地判歸自訴人己○○○所有
    ，提起告訴時，並不知判決內容，而自訴人確用磚頭、鐵牆阻擋其出入，且曾阻
    止工人丙○○拆牆等語。經查：
  (一)自訴人己○○○、被告間關於確認系爭土地所有權存在事件，於八十九年三月十
    四日，經甲○高雄簡易庭以八十六年度雄簡字第一四三九號判決自訴人己○○○
    勝訴（即系爭土地為自訴人己○○○所有），嗣被告不服提起上訴，再經甲○於
    九十年十一月二十日，以八十九年度簡上字第一六四號判決駁回上訴確定等情，
    業據甲○依職權調取甲○八十九年度簡上字第一六四號民事案卷核閱屬實，是系
    爭土地為自訴人己○○○所有，應可確定，被告認自訴人竊佔系爭土地、妨害自
    由，並提起告訴，尚有未恰。惟依甲○八十九年度簡上字第一六四號案卷內容所
    示，該判決雖於九十年十一月二十日宣示，但被告並未到庭聆判，而該判決書遲
    至九十年十一月三十日始由被告訴訟代理人吳惠玲律師收受，由於在此期間內，
    被告是否電詢判決結果，甲○民事庭琢股書記官史華齡已不復記憶，有甲○辦理
    刑案電話查詢登記表可參，故依現存卷證資料，應認被告於其訴訟代理人收受判
    決書，始知判決內容。又九十年十一月二十七日，被告提起告訴時，因前開判決
    書尚未送達，故被告不知判決內容，無法得知系爭土地已判歸自訴人己○○○所
    有，則當時被告主觀上仍認系爭土地為其所有，其見自訴人於系爭土地砌起磚牆
    、鐵牆，乃基於防衛自身權利之意思而提起告訴，尚難認有故意虛構事實而陷人
    於罪之情形，與誣告罪之構成要件不符。
  (二)另證人即被告僱傭之工人丙○○於甲○證稱：伊承包被告房屋（即高雄市前鎮區
    ○○○路五十號）修建工程，範圍包括整修、屋後增建部分，因圍牆拆除後方可
    增建，故其依被告指示拆除圍牆，惟伊執行拆除時，自訴人就上前阻止，表示圍
    牆是他的，當時自訴人臉色並不是很好等語明確（詳甲○九十二年五月十六日訊
    問筆錄第三頁第十四行至第七行、第四頁第八行）。準此，因自訴人確曾阻止證
    人丙○○組拆除圍牆，是被告關於該部分之告訴事實，已非虛構；又因自訴人阻
    止拆牆時，臉色並非很好，且自訴人、被告間就系爭土地纏訟多年，在此情形下
    ，當時氣氛應非良好，雙方（只自訴人及被告）態度勢必強硬，於爭執中，說話
    語氣難免衝動、失去理性，而被告不諳法律，認自訴人阻止證人丙○○拆牆，且
    語多強硬，即屬威脅，應屬誤解，主觀上尚難有虛構誣告之故意，亦與誣告罪之
    構成要件不符。
  (三)至被告於告訴時陳述：自訴人以相同金錢，請證人丙○○不要施作等語（詳臺灣
    高雄地方法院檢察署九十一年度他字第一九一五號第十六頁），固與證人丙○○
    於甲○證述：自訴人未表示以相同價格請其不要施作，且伊雖至被告房屋隔璧施
    工，但屋主姓劉，非自訴人等語（詳甲○九十二年五月十六日訊問筆錄）不符。
    惟被告縱所述不實，自訴人亦不因該事實而有成立犯罪之可能、危險，尚難因被
    告所述不實，而有誣告罪嫌，附此敘明。
  (四)此外，復查無其他積極證據足以證明被告有何上開犯行，其犯罪嫌疑尚有不足，
    爰依首揭規定，依法裁定駁回本件自訴。
據上論斷，應依刑事訴訟法第三百四十三條、第三百二十六條第三項、第二百五十二
條第十款，裁定如主文。
中      華      民      國    九十二    年      五      月    二十      日
                                  臺灣高雄地方法院刑事第一庭
                                      法  官  方  百  正
右正本證明與原本無異。
如不服本裁定，應於裁定送達後五日內，向甲○提出抗告狀。
                                      書記官  張  金  蘭
中    華    民    國      九十二      年      五      月      二十    日


司法院資訊處製作；財團法人民間司法改革基金會備份。
